【裁判字號】    99,訴,700
【裁判日期】    991116
【裁判案由】    損害賠償等
【裁判全文】
臺灣臺中地方法院民事判決  99年度訴字第700號
原      告  丁○○
            戊○○○
兼  上二人
法定代理人  己○○
共      同
訴訟代理人  吳紹貴律師
            陳子操律師
被      告  喬統建設開發股份有限公司
兼      上
法定代理人  乙○○
被告兼上二人
訴訟代理人  甲○○
被      告  丙○○
上列當事人間請求損害賠償等事件，本院於99年10月18日言詞辯
論終結，判決如下：
    主    文
被告喬統建設開發股份有限公司、丙○○應連帶給付原告新台幣
伍佰參拾參萬元及自民國97年5月14日起至清償日止，按週年利
率百分之5計算之利息。或被告喬統建設開發股份有限公司、甲○○應連帶給付原告新台幣伍拾萬元及自民國99年4月2日起至清
償日止，按週年利率百分之5計算之利息。上開給付如其中一被
告已為給付，他被告於已給付之範圍免給付義務。
原告其餘之訴駁回。
訴訟費用新台幣伍萬參仟柒佰陸拾柒元，由被告喬統建設開發股
份有限公司、丙○○、甲○○連帶負擔。
本判決原告勝訴部分，於原告以新台幣壹佰柒拾柒萬元為被告喬
統建設開發股份有限公司、丙○○、以新台幣壹拾陸萬元為被告
甲○○供擔保後，得假執行。但被告喬統建設開發股份有限公司
、丙○○如以新台幣伍佰參拾參萬元供擔保、被告甲○○如以新
台幣伍拾萬元供擔保後，得免為假執行。
原告其餘假執行之聲請駁回。
    事實及理由
壹、被告經合法通知，未於言詞辯論期日到場，核無民事訴訟法
    第386條所列各款情形，爰依原告之聲請，由其一造辯論而
    為判決。
貳、原告之聲明及陳述要旨：
  一、聲明：
    (一)被告應連帶給付原告新台幣（下同）533萬元，及自民國
      （下同）97年5月14日起至清償日止，按週年利率5%計算
      之利息。
    (二)原告願供擔保，請准宣告假執行。
  二、陳述要旨：
    (一)訴外人陳康泰為原告戊○○○之配偶、原告丁○○及己○○之父，陳康泰於97年2月18日死亡，原告為其繼承人。
      又原告丁○○、戊○○○經臺灣彰化地方法院先後以81
      年度家禁字第14號、98年度禁字第65號裁定宣告為禁治產
      人，並以98年度監字第128號裁定選任原告己○○為原告
      丁○○、戊○○○之監護人。
    (二)原告之被繼承人陳康泰於95年8月至11月間，以總價538
      萬元之價格向被告喬統建設開發股份有限公司（下稱喬統
      建設公司）、丙○○購買被告喬統建設公司所興建案名為
      「天然居」編號S30之房屋（即南投縣草屯鎮○○段859建
      號建物）暨其坐落基地（即重測前南投縣草屯鎮○○段66
      1-1地號土地，後土地進行重測分割，陳康泰所購買系爭
      房屋坐落之基地為重測分割後南投縣草屯鎮○○段372-8
      地號土地），陳康泰與被告喬統建設公司、丙○○分別簽
      定有房屋預定買賣合約書、土地買賣合約書（下合稱系爭
      買賣契約書），陳康泰並已給付被告喬統建設公司、丙○○定金共103萬元。詎被告喬統建設公司、丙○○於96年1
      月10日、同年2月5日將系爭房地移轉登記為訴外人許嫚容
      所有（後系爭房地所有權輾轉移轉登記，目前登記之所有
      權人為訴外人洪仲立），致被告喬統建設公司、丙○○已
      無從將系爭房地所有權移轉予買受人，而陷於給付不能。
    (三)被告喬統建設公司之負責人即被告乙○○明知其已無法將
      系爭房地移轉登記於陳康泰，卻未告知陳康泰，而仍於96
      年11月間收受陳康泰交付之買賣價金380萬元，被告喬統
      建設公司之董事長即被告甲○○於陳康泰過世後，仍於97
      年5月間告知陳康泰之繼承人即原告己○○，表示如繼續
      給付買賣價金之尾款，即可將系爭房地移轉登記予原告，
      原告己○○因信任被告甲○○為被告喬統建設公司之董事
      長，復不知被告喬統建設公司、丙○○已將系爭房地移轉
      予第三人，乃交付板橋文化路郵局為發票人、發票日97年
      5月14日、面額50萬元、受款人王婉琳（被告甲○○自稱
      為其女）之支票交付被告甲○○，冀能取得系爭房地之所
      有權。
    (四)系爭房地因早已移轉登記於第三人而給付不能，且此給付
      不能之情事係可歸責於被告喬統建設公司及丙○○，原告
      爰以本件起訴狀繕本之送達為解除買賣契約意思表示之通
      知，並依民法第259條第2款規定，請求被告喬統建設公司
      、丙○○連帶返還價金533萬元及自最後受領價金之日（
      即97年5月14日）起之法定遲延利息。又系爭房地買賣契
      約既經原告行使解除權，被告喬統建設公司及丙○○受領
      系爭房地之買賣價金533萬元即屬不當得利，原告併依不
      當得利之法律關係請求被告喬統建設公司、丙○○返還上
      揭價金及法定遲延利息。又被告乙○○明知系爭房地已給
      付不能，仍於96年11月間收受陳康泰之價金380萬元，而
      被告甲○○於陳康泰過世後，仍於97年5月間向原告己○○佯稱繼續給付尾款，即可將系爭房地移轉登記予原告，
      致原告己○○誤信其言，而交付面額50萬元支票予被告甲○○。被告乙○○、甲○○明知系爭房地已無法移轉登記
      予原告，仍繼續收受買賣價金，已構成刑法詐欺罪責，而
      被告丙○○為土地所有權人，於將系爭土地移轉予第三人
      後，亦未告知陳康泰其已將系爭土地移轉登記予第三人，
      致陳康泰及原告己○○仍繼續交付買賣價金予被告乙○○
      及甲○○，而受有損害，被告丙○○與被告甲○○、乙○○同為刑法詐欺罪之共同正犯，應依侵權行為之規定連帶
      負賠償責任。另被告乙○○為被告喬統建設公司之負責人
      、被告甲○○為被告喬統建設公司之董事長，依民法第28
      條、公司法第23條規定，被告喬統建設公司就被告乙○○
      、甲○○於執行業務時所為詐欺行為致原告受有損害，亦
      應負連帶賠償責任。爰依契約解除後之回復原狀請求權、
      不當得利、侵權行為等法律關係，請求擇一為有利於原告
      之判決。
參、被告之聲明及陳述要旨：
  一、聲明：
    (一)原告之訴及假執行之聲請均駁回。
    (二)如受不利判決，願供擔保免為假執行。
  二、陳述要旨：
    (一)被告乙○○雖登記為被告喬統建設公司之負責人，惟被告
      喬統建設公司實際係由被告甲○○負責經營，被告乙○○
      並未實際參與被告喬統建設公司之業務。又被告喬統建設
      公司僅係借用被告丙○○之名義登記為系爭土地之所有人
      而已，被告丙○○並未參與系爭房地之銷售事宜，有關被
      告喬統建設公司之營運均由被告甲○○決策，被告甲○○
      係將系爭房地之銷售事宜委由代銷公司處理。
    (二)原告之被繼承人陳康泰向被告喬統建設公司、丙○○購買
      系爭房地、並繳納部分自備款後，因陳康泰年紀已大無法
      向銀行辦理貸款，陳康泰原欲將系爭房地以原告丁○○名
      義登記並辦理貸款，但因原告丁○○為智能障礙者，銀行
      不同意貸款給原告丁○○，故而陳康泰乃表示放棄，但被
      告甲○○仍對其表示保留系爭房地之買賣關係。嗣因同一
      批建物貸款乃一起辦理，因陳康泰部分不能辦理貸款將延
      誤整批建物的貸款作業，故而借用被告之債權人許嫚容之
      名義，而先將系爭房地移轉登記在許嫚容名下，並以許嫚
      容的名義先行辦理貸款，以便用貸得的金錢先清償被告積
      欠許嫚容之債務。而被告喬統建設公司於取得系爭房地貸
      款後，因被告喬統建設公司財務不佳，貸款利息均由許嫚
      容先墊付，而因當時陳康泰已過世，被告甲○○乃找陳康
      泰的女婿出來協調處理，當時是提議將房屋過戶給原告指
      定之人，銀行貸款則由被告喬統建設公司先墊付至繳清為
      止，陳康泰的女婿原本同意但後來又不同意。
    (三)原告主張已交付之款項中，除其中50萬元本票部分係由被
      告甲○○收取以外，其他款項被告甲○○均未經手，而是
      由代銷公司處理，尤其被告甲○○從未見過銀行本票350
      萬元部分，系爭房地買賣契約書上雖有銀行本票350萬之
      記載，然該記載是在陳康泰過世後，陳康泰的女婿李天倫
      要求被告甲○○在系爭房地買賣契約書上簽載，因當時被
      告喬統建設公司之經理及會計均已離職，被告甲○○在未
      經手亦不知是否有該銀行本票350萬元之事實下，單純依
      李天倫所言即在系爭房地買賣契約書上為該記載，被告喬
      統建設公司是否確實有收到此筆款項尚有疑義，請原告提
      供當時交付之銀行本票資料，俾被告釐清實際已收款項金
      額後，被告願將實際已收款項退還原告。
    (四)兩造間就系爭房地之糾紛，乃係因買賣關係所生之糾紛，
      與侵權行為無涉，原告主張被告有侵權行為，被告否認之
      。又係爭房地買賣契約關係，乃存在於原告與被告喬統建
      設公司、丙○○之間，被告甲○○、乙○○非係爭房地買
      賣契約之契約當事人，自不負損害賠償責任。況係爭房地
      並非被告乙○○將之擅自移轉予他人，而係遭他人以非法
      手段移轉登記，被告乙○○並不知悉。
肆、兩造經法官試行整理並簡化爭點，其結果如下：
  一、兩造不爭執之事項：
    (一)訴外人陳康泰於95年8月至11月間，以總價538萬元之價格
      向被告喬統建設公司、丙○○購買被告喬統建設公司所興
      建案名為「天然居」編號S30之房屋暨其坐落基地（即重
      測前南投縣草屯鎮○○段661-1地號土地，後土地進行重
      測分割，陳康泰所購買系爭房屋坐落之基地為重測分割後
      南投縣草屯鎮○○段372-8地號土地），陳康泰與被告喬
      統建設公司、丙○○分別簽定有房屋預定買賣合約書、土
      地買賣合約書。
    (二)陳康泰於與被告喬統建設公司、丙○○簽定系爭房地買賣
      契約時，已給付被告喬統建設公司、丙○○定金共103萬
      元。
    (三)被告喬統建設公司、丙○○於96年1月10日、同年2月5日
      將系爭房地移轉登記為訴外人許嫚容所有，後系爭房地所
      有權輾轉移轉登記，目前登記之所有權人為訴外人洪仲立
      。
    (四)被告乙○○為被告喬統建設公司登記之負責人，被告甲○○為被告乙○○之父，並實際參與被告喬統建設公司業務
      之執行。
    (五)被告甲○○對外使用之名片上印載其為「喬統建設開發股
      份有限公司、喬園營造有限公司」董事長。
    (六)陳康泰於97年2月18日死亡，原告戊○○○為陳康泰之配
      偶，原告丁○○、己○○為陳康泰之子女，為陳康泰之第
      一順位繼承人。
    (七)原告己○○於97年5月間交付發票日97年5月14日、板橋文
      化路郵局為發票人、面額50萬元、受款人為被告甲○○之
      女王琬琳之支票予被告甲○○收受，作為系爭房地買賣尾
      款之支付。
  二、兩造爭執之焦點：
    (一)被告乙○○有無以被告喬統建設公司負責人之身分於96年
      11月間向陳康泰收取系爭房地買賣價金380萬元？
    (二)原告依契約解除後回復原狀請求權、不當得利返還請求權
      請求被告喬統建設公司、丙○○連帶返還價金有無理由？
    (三)原告依侵權行為法律關係請求被告乙○○、甲○○、丙○○連帶負損害賠償責任有無理由？原告依民法第28條、公
      司法第23條第2項規定請求被告喬統建設公司、乙○○、
      甲○○連帶負損害賠償責任有無理由？
伍、法院之判斷：
  一、原告主張原告之被繼承人陳康泰於95年8月至11月間，以
      總價538萬元之價格向被告喬統建設公司、丙○○購買系
      爭房地，及陳康泰於與被告喬統建設公司、丙○○簽定系
      爭買賣契約書時，已給付被告喬統建設公司、丙○○定金
      共103萬元之事實，為兩造所不爭執，已如前述，自堪信
      為真正。惟原告主張陳康泰於96年11月間為支付系爭房地
      買賣價金，曾交付面額350萬元之銀行本票及現金30萬元
      予被告喬統建設公司負責人乙○○收受等語，則為被告所
      否認，並抗辯系爭買賣契約書房屋付款明細表上收受銀行
      本票350萬元、現金30萬元之記載，係被告甲○○依原告
      己○○之夫李天倫之要求所記載，被告甲○○、乙○○並
      未實際經手收受上開款項等語。經查：
    (一)系爭買賣契約書房屋付款明細表上有「銀行本票350萬、
      現金30萬，餘款80萬」之記載，其下並有被告「乙○○」
      之印文，為兩造不爭執之事實，並有系爭買賣契約書在卷
      可稽，被告甲○○自認上開記載係其所為，而原告則迄未
      舉證證明系爭買賣契約書房屋付款明細表上「乙○○」之
      印文確係被告乙○○所為，則原告主張前開收受銀行本票
      、現金之記載及「乙○○」之印文均係被告乙○○所為、
      並陳康泰係將面額350萬元銀行本票及現金30萬元交付被
      告乙○○收受，即難遽信為真。
    (二)被告甲○○雖辯稱其雖在系爭賣賣契約書房屋付款明細表
      為前開記載，然並未實際收受該面額350萬元銀行本票及
      現金30萬元等語。然查，被告甲○○既在系爭買賣契約書
      上為上開記載，則被告甲○○抗辯其所為上開記載與事實
      不符，自應由被告甲○○負舉證之責任，微論被告甲○○
      就其抗辯上開記載與事實不符之利己事實，並未舉證以實
      其說，所辯已難逕信；且參之被告甲○○於被訴涉嫌詐欺
      案件偵查中自承陳康泰有交付一筆300多萬元之款項等語
      ，有原告提出之臺灣臺中地方法院檢察署99年度他字第
      984 號訊問筆錄影本在卷可參（見本院卷第146頁），堪
      信上開記載確係被告甲○○於收受款項時所如實記載。被
      告甲○○雖辯稱上開記載係應原告己○○之夫李天倫之要
      求所為云云，然被告甲○○自認被告乙○○僅係被告喬統
      建設公司登記上之負責人，被告喬統建設公司實際係由被
      告甲○○經營，被告喬統建設公司之所有業務均由被告甲○○決策，則以被告甲○○經營建設公司之豐富社會歷練
      ，加以上開記載所涉金額復高達380萬元，被告甲○○如
      未釐清確有收受該金額，絕無可能於系爭買賣契約書房屋
      付款明細表上為上開記載之理，被告甲○○所辯，亦不足
      採。
    (三)被告乙○○為被告喬統建設公司公司登記之負責人，被告
      甲○○對外以被告喬統建設公司董事長自稱，並實際參與
      被告喬統建設公司業務之執行，為兩造不爭執之事項，而
      被告喬統建設公司實際由被告甲○○負責經營，及被告甲○○確有收受系爭買賣契約書房屋付款明細表上所載之面
      額350萬元銀行本票及現金30萬元，復已詳如前述，則被
      告甲○○收受陳康泰交付之380萬元並在系爭買賣契約書
      房屋付款明細表上為上開記載及加蓋被告喬統建設公司登
      記負責人乙○○之印章，乃係為被告喬統建設公司收受系
      爭房地之買賣價金，洵堪認定。
  二、又原告主張被告喬統建設公司、丙○○於96年1月10日、
      同年2月5日將系爭房地移轉登記為訴外人許嫚容所有，後
      系爭房地所有權輾轉移轉登記，目前登記之所有權人為訴
      外人洪仲立，亦為兩造所不爭執，已如前述，而被告亦自
      認現已無法將系爭房地移轉登記予原告（見本院卷第88頁
      背面），被告喬統建設公司、丙○○就系爭買賣契約應履
      行之出賣人交付並移轉標的物所有權之債務，已陷於給付
      不能，且此給付不能係可歸責於被告喬統建設公司、丙○○亦堪認定。按因可歸責於債務人之事由，致給付不能者
      ，債權人得解除契約，為民法第256條、第226條所明定，
      則原告主張以本件起訴狀繕本之送達為解除系爭買賣契約
      意思表示之通知，於法即屬有據。再按契約解除時，當事
      人雙方回復原狀之義務，受領之給付為金錢者，應附加自
      受領時起之利息償還之，民法第259條第2款亦有明文。查
      原告之被繼承人陳康泰於與被告僑泰建設公司、丙○○簽
      定系爭買賣契約時給付訂金103萬元，及原告己○○於97
      年5月14日給付價金50萬元，為兩造不爭執之事實，且陳
      康泰另於96年11月間給付被告喬統建設公司、丙○○買賣
      價金380萬元，已詳如前述，合計原告及其被繼承人陳康
      泰因系爭買賣契約業已給付價金533萬元，而依系爭房屋
      買賣契約第1條第3款「本約房屋使用之土地由甲方（按即
      陳康泰）另向土地所有權人價購，且甲方同意土地所有權
      人委託乙方（按即被告喬統建設公司）代為收取土地款，
      並訂立土地買賣合約書，且該合約書與本約具有連帶不可
      分關係與本約具同等效力，任一合約不履行時，視同全部
      違約」之約定，可知被告喬統建設公司、丙○○就系爭買
      賣契約應負連帶責任，則原告依民法第259條第2款規定，
      請求被告喬統建設公司、丙○○連帶返還價金533萬元及
      自最後受領價金之日（即97年5月14日）起之法定遲延利
      息，於法自屬有據，應予准許。
  三、原告另以被告乙○○明知系爭房地已給付不能，仍於96年
      11月間收受陳康泰之價金380萬元，被告甲○○於陳康泰
      過世後，仍於97年5月間向原告己○○收取價金50萬元，
      被告丙○○未將系爭房地已移轉第三人之事實告知原告，
      致陳康泰及原告己○○仍繼續交付買賣價金予被告乙○○
      、甲○○，主張被告乙○○、甲○○、丙○○共同詐欺，
      應與被告喬統建設公司連帶負損害賠償責任。經查：
    (一)按民法上所謂詐欺，係欲相對人陷於錯誤，故意示以不實
      之事，令其因錯誤而為意思之表示，詐欺雖不以積極之欺
      罔行為為限，然單純之緘默，除在法律上、契紙上或交易
      之習慣上就某事項負有告知之義務者外，其緘默並無違法
      性，即與所謂詐欺不合。原告及陳康泰先後已給付系爭房
      地買賣價金533萬元，其中103萬元乃陳康泰與被告喬統建
      設公司、丙○○簽定系爭買賣契約當時所給付之定金而作
      為價金之一部，其中380萬元則為陳康泰於96年11月間交
      付被告喬統建設公司、而由被告甲○○代為收受，已如前
      述，並為原告所自認，而原告並未舉證證明被告丙○○、
      甲○○向陳康泰收取定金103萬元、及被告甲○○嗣後再
      向陳康泰收取380萬元價金時，有何故意示以不實之事，
      致陳康泰因錯誤而交付上揭金錢之事實，參以被告喬統建
      設公司、丙○○出售予陳康泰之系爭房地，僅屬被告喬統
      建設公司所興建案名為「天然居」預售建案中之一戶，而
      被告喬統建設公司就該預售建案嗣後確已興建完成等情以
      觀，尚難逕以被告喬統建設公司、丙○○嗣後有未依約履
      行交付並移轉標的物之事實，推認被告被告丙○○、甲○○於收受上揭定金及價金時，乃係以詐欺之方式為之，原
      告主張被告收取訂金103萬元及價金380萬元，係以詐欺之
      方式為之，委難逕信。至被告甲○○於系爭房地已陷於給
      付不能後，不但未將實情告知原告，反仍對原告表示如付
      清價金尾款即可交屋等語，致原告己○○誤信為真，而於
      97 年5月14日交付價金50萬元予被告甲○○等事實，業經
      證人即原告己○○之夫李天倫到庭證述甚明（見本院卷
      154 頁背面至155頁），則被告甲○○有故意告以不實之
      事，致原告陷於錯誤而交付價金50萬元之詐欺侵權行為，
      洵堪認定，而被告甲○○為被告喬統建設公司之實際負責
      人，對外並以被告喬統建設公司董事長自居，則原告依民
      法第184條第1項前段、第28條、公司法第23條第2項之規
      定，請求被告喬統建設公司、甲○○就上開因詐欺致原告
      所受損害之50萬元負連帶賠償責任，即屬有據，應予准許
      。至被告丙○○雖為系爭土地之出賣人，惟依前述系爭房
      屋買賣契約第1條第3款之約定，系爭買賣契約之契約當事
      人已約定就系爭土地買賣價金事宜，均由被告喬統建設公
      司負責，難認被告丙○○單純之沉默亦構成詐欺；另被告
      乙○○固登記為被告喬統建設公司之負責人，惟被告乙○○並未參與被告喬統建設公司之業務，被告喬統建設公司
      實際係由被告甲○○所經營，為被告甲○○所自認，而原
      告並未舉證證明被告乙○○有實際參與被告喬統建設公司
      之經營、並就系爭買賣契約之簽定、履行有何參與之行為
      ，則原告依侵權行為之法律關係，訴請被告丙○○、乙○○就原告因遭詐欺所受之前揭損害負連帶賠償責任，於法
      即屬無據。
    (二)被告喬統建設公司、甲○○應依侵權行為之法律關係，連
      帶賠償原告因遭詐欺所受之損害50萬元，已詳如前述，而
      按侵權行為損害賠償之債務，乃屬無確定期限之債務，依
      民法第229條第2項規定，債務人於債權人得請求給付時，
      經其催告而未為給付，自受催告時起負遲延責任，其經債
      權人起訴而送達訴狀與催告有同一之效力。原告並未舉證
      證明於起訴前曾向被告未給付之催告，自以本件起訴狀繕
      本之送達，始生催告之效力，而被告喬統建設公司、甲○○乃於99年4月2日收受本件起訴狀繕本，有送達證書在卷
      可按，則被告喬統建設公司、甲○○就上揭應連帶負損害
      賠償之給付應自99年4月2日起負遲延責任，從而，原告依
      侵權行為之法律關係，訴請被告喬統建設公司、甲○○連
      帶給付50萬元及自99年4月2日（即起訴狀繕本送達之日）
      起至清償日之法定遲延利息，為有理由，應予准許，逾上
      開範圍之請求，則屬無據，應予駁回。又被告喬統建設公
      司、甲○○依侵權行為之規定應負之連帶賠償責任，與被
      告喬統建設公司、丙○○依契約解除後應連帶負回復原狀
      之義務，係屬不真正連帶債務，爰判決如主文第1項所示
      。
  四、兩造均陳明願供擔保，分別請求宣告假執行或免為假執行
      ，就原告勝訴部分，核無不合，故各酌定相當之擔保金額
      ，分別准許之。至原告敗訴部分，其假執行之聲請即失所
      附麗，應併予駁回。
  五、本件判決之結果已臻明確，兩造其餘主張暨攻擊防禦方法
      ，經審酌均於判決結果無影響，毋庸一一贅述，附此敘明
      。
陸、結論：本件原告之訴為一部有理由、一部無理由，依民事訴
    訟法第385條第1項前段、第79條、第85第2項、第390條第2
    項、第392條第2項，判決如主文。
中    華    民    國    99    年    11    月    16    日
                  民事第二庭    法  官  呂麗玉
正本係照原本作成。
如對本判決上訴，須於判決送達後20日內向本院提出上訴狀。如
委任律師提起上訴者，應一併繳納上訴審裁判費。
中    華    民    國    99    年    11    月    16    日
                                書記官  趙振燕

司法院資訊處製作；財團法人民間司法改革基金會備份。
